【裁判字號】    95,上,60
【裁判日期】    950627
【裁判案由】    土地所有權移轉登記
【裁判全文】
臺灣高等法院民事判決                    95年度上字第60號
上  訴  人  台北縣立金山高級中學
法定代理人  丙○○
訴訟代理人  劉師婷律師
被 上 訴人  乙○○
            甲○○
共     同
訴訟代理人  王玉珊律師
上列當事人間請求土地所有權移轉登記事件，上訴人對於中華民
國94年11月30日臺灣臺北地方法院94年度訴字第4400號第一審判
決提起上訴，本院於95年6月13日言詞辯論終結，判決如下：
    主      文
上訴駁回。
第二審訴訟費用由上訴人負擔。
    事實及理由
一、本件上訴人主張：其於50年6月24日代表台北縣向被上訴人
    之被繼承人李汾泉買受門牌號碼台北縣金山鄉○○村○○路
    263巷8號面積17.75坪之建物（整編前門牌號碼台北縣金山
    鄉○○村○○路40號，以下簡稱系爭建物），及其坐落基地
    即台北縣金山鄉○○段405、415地號面積74.2坪土地（重測
    前為台北縣金山鄉○○○段田心子小段104-12、104-15 、
    104-49、105-2、105-4、105-22地號，以下簡稱系爭土地）
    ，雙方訂有土地房屋買賣契約書在案 (以下簡稱系爭買賣契
    約)。上訴人於李汾泉交付系爭房地後，即依約給付部分價
    金新台幣（下同）24,000元，惟李汾泉卻遲未依約交付系爭
    土地所有權證件，上訴人遂於73年10月5日以73北縣金中總
    字第1897號函通知李汾泉協調產權移轉問題，惟李汾泉仍置
    之不理。嗣李汾泉於78年10月20日過世，被上訴人為其繼承
    人，以李汾泉應依買賣契約移轉系爭土地面積計74.2坪，折
    計245.14平方公尺，約占系爭土地總面積10000分之3824，
    則被上訴人自應依民法第1148條規定承受李汾泉所負之前開
    義務。又李汾泉於74年12月12日以存證信函向上訴人表示：
   「貴校…將應補償之200,000元及尾款交付，以便辦理移轉手
    續」等語，故李汾泉已為拋棄時效利益之默示意思表示，且
    被上訴人於83年間以系爭買賣契約已經解除為由訴請上訴人
    返還系爭房地，足見被上訴人已於時效進行中向上訴人為承
    認之表示，時效已經中斷，迄上訴人於94年7月27日提起本
    件訴訟，上訴人之請求權並未罹於15年之時效而消滅。爰依
    買賣契約請求被上訴人應將系爭土地應有部分10000分之382
    4移轉登記與台北縣。原審判決上訴人敗訴，上訴人提起上
    訴，聲明：(一)原判決廢棄。(二)被上訴人應將台北縣金山鄉○
    ○段405地號土地應有部分10000分之3824及台北縣金山鄉○
    ○段415地號土地應有部分10000分之3824移轉登記予台北縣
    。
二、被上訴人則以：被上訴人之被繼承人李汾泉係與上訴人訂定
    系爭買賣契約，非如上訴人所稱係由上訴人代表台北縣與李
    汾泉訂定。又雙方買賣契約買賣標的僅記載為「基地74.2坪
    」，既未載明該74.2坪之具體位置，且亦非系爭土地所有權
    應有部分10000分之3824，自難認系爭買賣契約之標的物已
    經確定。另李汾泉雖於74年間針對系爭建物為催告與承認寄
    發存證信函，但該存證信函並未提及系爭土地，難認被上訴
    人已默示拋棄系爭土地請求權時效。縱認上開存證信函有默
    示拋棄時效利益之表示，然計算至89年間其時效仍已完成。
    再者，被上訴人雖於83年間起訴請求上訴人交還系爭土地及
    建物，但被上訴人於該訴訟中已主張解除系爭買賣契約，上
    訴人應返還系爭建物及土地。可見被上訴人並未承認上訴人
    之請求權存在，更無默示拋棄時效利益之表示，上訴人就系
    爭土地移轉登記請求權已罹於時效而消滅等語，資為抗辯。
    並聲明上訴駁回。
三、上訴人主張其於50年6月24日與被上訴人被繼承人李汾泉訂
    立系爭買賣契約，買受系爭建物及土地，建物部分面積為17
    .75 坪，基地面積為74.2坪。上訴人於李汾泉交付系爭房地
    後，已依約給付部分買賣價金24,000元，惟李汾泉遲未依約
    交付移轉系爭土地之證件與上訴人，亦未將該土地所有權移
    轉登記與上訴人，李汾泉曾於74年12月12日發存證信函催告
    上訴人。嗣李汾泉於78年10月20日過世，被上訴人為其繼承
    人。被上訴人於83年3月17日以上訴人未依約付款據以解除
    系爭買賣契約為由，訴請上訴人返還系爭土地及建物，有上
    訴人提出系爭買賣契約、上訴人73年10月25日函、李汾泉74
    年12月12日存證信函、系爭土地登記謄本及地籍圖各乙份為
    證（見原審卷第15頁至第17頁、第21頁至第23頁、第25頁）
    ，並為被上訴人所不爭（見本院卷第108頁），且有本院調
    閱臺灣士林地方法院 (以下簡稱士林地院)83 年度訴字第
    253號、本院83年度上字第1121號返還土地等卷可證，堪信
    為真。至上訴人主張被上訴人應將系爭土地應有部分10000
    分之3824移轉登記與台北縣政府，則為被上訴人所否認，並
    以前揭情詞置辯。則本件應審酌者厥為：上訴人就系爭土地
    移轉登記請求權是否已罹於15年時效而消滅？經查：
  (一)按請求權，因15年不行使而消滅；消滅時效因承認而中斷，
    民法第125條及第129條第1項第2款分別定有明文。又民法第
    129條第1項第2款規定之承認，係指消滅時效期間進行中，
    債務人向債權人為認識他方請求權存在之觀念表示。債務人
    對於時效完成後所為之承認，固無中斷時效之可言，然既明
    知時效完成之事實而仍為承認行為，自屬拋棄時效利益之默
    示意思表示（最高法院50年台上字第2868號判例意旨參照）
    。故時效完成後之承認，必須債務人對時效完成之事實有所
    認知，而仍為承認行為，始得謂拋棄時效利益。又該拋棄時
    效利益之人，不得對於已拋棄之時效利益再行主張，但不禁
    止債務人主張自拋棄時效利益後重行起算之新時效利益。至
    解除契約係積極否認債權人之請求，難謂有承認或拋棄利益
    之表示。
  (二)核閱系爭買賣契約係於50年6月24日訂立，且依契約第3條第
    1款記載：「訂立本契約後乙方（按係指李汾泉）應將土地
    所有權狀及建物附表、印鑑證明書、稅捐完納證明書、杜賣
    證書、戶籍謄本等過戶使用證件一齊交給甲方並由甲方暫付
    賣價總金額百分之八十」，足見上訴人就系爭土地移轉登記
    請求權自契約訂立後即得行使，則其請求權時效應自斯時起
    算，但上訴人遲至94年7月27日始提起本件訴訟，有起訴狀
    上所鈐之收文戳記可憑（見原審卷第3頁)，顯已逾民法第12
    5條規定之15年時效，故上訴人請求被上訴人移轉系爭土地
    所有權應有部分10000分之3824之時效已經完成，被上訴人
    依民法第144條第1項規定拒絕給付，自屬有據，應可採信。
    上訴人嗣於本院主張系爭土地移轉登記請求權應自李汾泉取
    得系爭土地所有權即70年2月16日起算云云，惟細譯前揭系
    爭買賣契約第3條第1款僅記載訂立本契約後，李汾泉即應將
    移轉登記所應備之證件等交付上訴人，並未約定俟李汾泉取
    得系爭土地所有權後始負有移轉登記之義務，依民法第128
    條規定，上訴人就系爭土地移轉登記請求權應自其可行使之
    時，即訂立契約後之50年6月24日起算，上訴人主張應自70
    年2月16日起算云云，不足為採。
  (三)上訴人雖主張李汾泉於74年12月12日已寄發存證信函與上訴
    人，表示願意辦理移轉手續，可見李汾泉已於時效完成後表
    示其願意拋棄時效利益云云，固據提出該存證信函附卷可證
    （見原審卷第25頁)。惟時效完成後之承認，必須債務人明
    知時效完成之事實而仍為承認行為，始足當之，已如前述，
    但觀之李汾泉上開存證信函全文記載：「敬啟者：查本人占
    有之座落金山鄉○○村○○路九號（現改為金山鄉○○路26
    3巷8號）平房一棟經貴校購買後應付之尾款迄未交付，嗣經
    貴校於68年3月17日召開會議結果願補償本人200,000元，雖
    一再函催，惟迄今未蒙照辦。為此將函催告，希於15日內，
    將應補償之新台幣200,000元及尾款交付，以便辦理移轉手
    續，敬請查照」，就李汾泉明知時效已完成之事實而仍為承
    認其應移轉系爭土地，上訴人並未能舉證以明其實，則上訴
    人主張李汾泉已拋棄時效利益云云，殊難採信。況自74年12
    月12日李汾泉發存證信函後，揆諸前開說明，被上訴人亦得
    主張重行起算15年新時效利益，則自李汾泉於74年12月12日
    發存證信函起，迄上訴人於94年7月27日始行提起本件訴訟
    ，亦已罹於15年之時效而消滅，被上訴人拒絕將系爭土地移
    轉登記予台北縣，亦屬有據，應可採信。
  (四)又被上訴人曾於83年3月17日起訴請求上訴人返還系爭建物
    及其所坐落基地，核上訴人於該事件中起訴主張：上訴人與
    被上訴人之被繼承人李汾泉訂定系爭買賣契約，但上訴人未
    依該買賣契約第3條第2款約定付款，李汾泉已於74年12月12
    日催告上訴人履行，然上訴人仍未依約給付，李汾泉已於75
    年1月14日以台北二支局郵局第848號存證信函解除系爭買賣
    契約，上訴人應返還系爭建物及所坐落基地等情，有被上訴
    人起訴狀附本院調閱士林地院83年度訴字第253號卷可查 (
    見該卷第6頁反面)。細譯被上訴人所提起之上開訴訟，係主
    張兩造間已無買賣契約存在，上訴人應返還李汾泉交付之系
    爭建物及其坐落基地，被上訴人已無依系爭買賣契約移轉系
    爭土地所有權之義務。因此，被上訴人已積極否認上訴人所
    主張之移轉登記請求權，難認被上訴人於該訴訟有為承認或
    於時效完成後拋棄時效利益之表示。嗣被上訴人於本院83年
    度上字第1121號事件中復自陳：「被上訴人（按係指上訴人
    ）所已支付之24,000元整…係與買賣契約第3條第1款乙方（
    李汾泉）應將土地所有權狀及建物附表、印鑑證明書、稅捐
    完成證明書、杜賣證書、戶籍謄本等過戶使用證件一起交給
    甲方（本件上訴人）之賣方義務，立於互為對待給付之關係
    」、「至於該739號存證信函內載：『以便辦理移轉手續』
    等字，係李汾泉就被上訴人（按係指上訴人）未行使同時履
    行抗辯而給付百分之八十價金之對待給付-即交付過戶使用
    證件，通知準備給付之情事，自亦已生提出給付之效力」、
    「是以上訴人（本件被上訴人）之被繼承人李汾泉（即出賣
    人）主要之義務有二：一為系爭土地房屋移轉登記義務…」
    、「是雙方之約定為：(一)乙方（李汾泉）交付過戶使用證件
    時，甲方（上訴人）應給付百分之八十之價金（此二者立於
    互為對待給付之關係）」、「又該第739號存證信函內載『
    以便辦理移轉手續』等字，係李汾泉就被上訴人（按係指上
    訴人）未行使同時履行抗辯而給付百分之八十價金之對待給
    付-即交付過戶使用證件，通知準備給付之事件，亦已生提
    出給付之效力」等語，固有上訴人提出上訴理由狀及辯論意
    旨狀附卷可憑（見原審卷第85頁至第95頁），惟其僅係被上
    訴人於上開事件中就系爭買賣契約已否解除提出攻擊防禦方
    法所為事實及法律上陳述而已，難認被上訴人有承認上訴人
    移轉登記請求權存在或拋棄時效利益之表示，上訴人主張被
    上訴人於83年3月17日所提起之返還土地等訴訟所為之陳述
    ，有承認或於時效完成後拋棄時效利益之表示云云，自不足
    取。
四、綜上所述，被上訴人抗辯本件上訴人就系爭土地之移轉登記
    請求權已罹於時效而消滅，應可採信。上訴人主張被上訴人
    已為承認或拋棄時效利益而中斷時效云云，不足為採。從而
    ，上訴人依系爭買賣契約，請求被上訴人將系爭土地所有權
    應有部分10000分之3824移轉登記與台北縣，洵屬無據，應
    予駁回。原審為上訴人敗訴之判決，並無不合。上訴意旨指
    摘原判決不當，求予廢棄改判，為無理由，應予駁回。
五、本件事證已明，兩造其餘攻擊防禦方法及未經援用之證據，
    經本院審酌後，核與本件之結論，不生影響，爰不一一贅述
    ，附此敘明。
六、據上論結，本件上訴為無理由，依民事訴訟法第449條第1項
    、第78條，判決如主文。
中    華    民    國    95    年    6     月    27    日
                  民事第十一庭審判長法  官  鄭雅萍
                                    法  官  林恩山
                                    法  官  蘇芹英
正本係照原本作成。
如不服本判決，應於收受送達後20日內向本院提出上訴書狀，其
未表明上訴理由者，應於提出上訴後20日內向本院補提理由書狀
（均須按他造當事人之人數附繕本）上訴時應提出委任律師或具
有律師資格之人之委任狀；委任有律師資格者，另應附具律師資
格證書及釋明委任人與受任人有民事訴訟法第466條之1第1項但
書或第2項（詳附註）所定關係之釋明文書影本。
中    華    民    國    95    年    6     月    27    日
                                    書記官  林初枝
附註：
民事訴訟法第466條之1（第1項、第2項）：
對於第二審判決上訴，上訴人應委任律師為訴訟代理人。但上訴
人或其他法定代理人具有律師資格者，不在此限。
上訴人之配偶、三親等內之血親、二親等內之姻親，或上訴人為
法人、中央或地方機關時，其所屬專任人員具有律師資格並經法
院認為適當者，亦得為第三審訴訟代理人。


司法院資訊處製作；財團法人民間司法改革基金會備份。
